臺灣新北地方法院刑事判決
111年度審金訴字第219號
公  訴  人  臺灣新北地方檢察署檢察官
被      告  李政勲


上列被告因違反洗錢防制法等案件，經檢察官提起公訴（111年
度偵字第24790號、第25568號），被告於準備程序中就被訴事實
為有罪之陳述，經本院合議庭裁定改以簡式審判程序審理，判決
如下：
    主  文
乙○○犯如附表一所示之罪，各處如附表一主文欄所示之刑。應執
行有期徒刑貳年。
    事實及理由
一、乙○○基於參與犯罪組織之犯意，於民國110年11月4日前某日
    ，加入由通訊軟體Telegram暱稱「霸王鮮果汁」之成年人所
    組成，以實施詐術為手段、具有持續性、牟利性、有結構性
    組織之詐欺集團，並受「霸王鮮果汁」之管理及指揮，擔任
    從事提領詐欺贓款工作，即俗稱之車手。乙○○、「霸王鮮果
    汁」、真實姓名年籍不詳，綽號「悟空」、「露露」及其他
    詐欺集團成員（無證據證明該詐欺集團中有未成年人），共
    同為自己不法所有之意圖，基於三人以上共同詐欺取財及隱
    匿詐欺所得去向之之犯意聯絡，先由該詐欺集團某成員，於
    110年11月4日某時，在新北市樹林區環河路某處，交付饒均
    韻（另案偵查）向中華郵政申設帳號00000000000000號帳戶
    （下稱甲帳戶）之提款卡與乙○○；同年月5日某時，在新北
    市樹林區復興路樹林農會附近，交付鄧傳華（另案偵查）向
    中華郵政申設帳號00000000000000號帳戶（下稱乙帳戶）、
    王慧盈（另案偵查）向中國信託商業銀行申設帳號00000000
    0000號帳戶（下稱丙帳戶）、黎陳泰陽（另案偵查）向中華
    郵政申設帳號00000000000000號帳戶（下稱丁帳戶）與乙○○
    ，另由該詐欺集團某成員向附表一所示之人實行附表一所示
    詐術，致附表一所示之人陷於錯誤，而於附表一所示時間，
    匯款附表一所示金融至上開帳戶中。再由乙○○於附表二所示
    時、地，提領附表二所示款項，並將提領款項放在指定地點
    ，由該詐欺集團某成員前往收受。嗣附表一所示之人發覺遭
    騙並報警處理，經警循線查悉上情。
二、證據：
  ㈠被告乙○○於警詢、偵查、本院準備程序及審理時之自白。
  ㈡告訴人辛○、癸○○、壬○○、丙○○、丁○○、甲○○、己○○、戊○○、
    子○○於警詢中之指述。
  ㈢告訴人等提出之對話紀錄、匯款憑證各1份。
  ㈣甲、乙、丙、丁帳戶之交易明細各1份。
  ㈤被告提款之監視錄影畫面截圖1份。
三、論罪科刑：
  ㈠按組織犯罪防制條例所稱之犯罪組織，係指三人以上，以實
    施強暴、脅迫、詐欺、恐嚇為手段或最重本刑逾5年有期徒
    刑之罪，所組成具有持續性或牟利性之有結構性組織；而所
    稱有結構性組織，係指非為立即實施犯罪而隨意組成，不以
    具有名稱、規約、儀式、固定處所、成員持續參與或分工明
    確為必要，同條例第2條第1、2項分別定有明文。又行為人
    以一參與詐欺犯罪組織，並分工加重詐欺行為，同時觸犯參
    與犯罪組織罪及加重詐欺取財罪，雖其參與犯罪組織之時、
    地與加重詐欺取財之時、地，在自然意義上非完全一致，然
    二者仍有部分合致，且犯罪目的單一，依一般社會通念，認
    應評價為一罪方符合刑罰公平原則，應屬想像競合犯，如予
    數罪併罰，反有過度評價之疑，實與人民法律感情不相契合
    。又加重詐欺罪係侵害個人財產法益之犯罪，其罪數計算，
    以被害人數、被害次數之多寡，決定其犯罪之罪數；核與參
    與犯罪組織罪之侵害社會法益，因應以行為人所侵害之社會
    全體利益為準據，認定係成立一個犯罪行為，有所不同。是
    以倘若行為人於參與犯罪組織之繼續中，先後加重詐欺數人
    財物，因行為人僅為一參與組織行為，侵害一社會法益，應
    僅就首次犯行論以參與犯罪組織罪及加重詐欺罪之想像競合
    犯，而其後之犯行，乃為其參與組織之繼續行為，為避免重
    複評價，當無從將一參與犯罪組織行為割裂再另論一參與犯
    罪組織罪，而與其後所犯加重詐欺罪從一重論處之餘地。而
    「首次」加重詐欺犯行，其時序之認定，自應以詐欺取財罪
    之著手時點為判斷標準；詐欺取財罪之著手起算時點，依一
    般社會通念，咸認行為人以詐欺取財之目的，向被害人施用
    詐術，傳遞與事實不符之資訊，使被害人陷於錯誤，致財產
    有被侵害之危險時，即屬詐欺取財罪構成要件行為之著手，
    並非以取得財物之先後順序為認定依據（最高法院107年度
    台上字第1066號、109年度台上字第3945號判決意旨參照）
    。 經查，被告於110年11月4日前某日，加入該詐欺集團，
    並擔任車手，該集團係以實施詐欺為手段，所組成具有持續
    性或牟利性之有結構性組織，揆諸上開判決意旨，被告應就
    其參與犯罪組織行為之首次即附表一編號1之犯行，應論以
    參與犯罪組織罪。又觀諸臺灣高等法院被告前案紀錄表，在
    本案繫屬本院前，被告未曾因參與本案詐欺集團所為不同次
    詐欺取財犯行遭檢察官提起公訴或聲請簡易判決處刑，顯見
    本案為最先繫屬於法院之案件，依上開說明，本案應論被告
    參與犯罪組織罪。
  ㈡按洗錢防制法之立法目的係在於防範及制止因特定犯罪所得
    之不法財物或財產上利益，藉由洗錢行為（例如經由各種金
    融機構或其他交易管道），使其形式上轉換成為合法來源，
    以掩飾或切斷其財產或財產上利益來源與犯罪之關聯性，而
    藉以逃避追訴、處罰。倘能證明人頭帳戶內之資金係前置之
    特定犯罪所得，即應逕以一般洗錢罪論處，例如詐欺集團向
    被害人施用詐術後，為隱匿其詐欺所得財物之去向，而令被
    害人將其款項轉入該集團所持有、使用之人頭帳戶，並由該
    集團所屬之車手前往提領詐欺所得款項得逞，檢察官如能證
    明該帳戶內之資金係本案詐欺之特定犯罪所得，即已該當於
    洗錢防制法第14條第1 項之一般洗錢罪，倘行為人意圖掩飾
    或隱匿特定犯罪所得來源，而將特定犯罪所得直接消費處分
    ，甚或交予其他共同正犯，而由共同正犯以虛假交易外觀掩
    飾不法金流移動，即難認單純犯罪後處分贓物之行為，應仍
    構成洗錢防制法第2條之洗錢行為。查本案詐欺集團成員詐
    欺告訴人等後，由被告負責提領詐得款項，其作用顯係將該
    詐欺集團詐得附表一所示之人所匯入款項，透過被告提領後
    ，客觀上製造金流斷點以掩飾、隱匿詐騙所得之來源、去向
    及所在，阻撓國家對詐欺犯罪所得之追查，所為係屬洗錢防
    制法第2條所稱之洗錢行為甚明。　 
　㈢觀諸本案詐欺犯罪型態，係由多人縝密分工方能完成之集團
    性犯罪，包括「霸王鮮果汁」、「悟空」、「露露」、致電
    告訴人實行詐術之人，復加上被告自己，犯案人數應至少3
    人以上，且被告對上開事實亦不爭執。是核被告就附表一編
    號1所為，係犯刑法第339條之4第1項第2款之三人以上共同
    犯詐欺取財罪、洗錢防制法第14條第1項之洗錢罪及組織犯
    罪防制條例第3條第l項後段之參與犯罪組織罪；就附表一編
    號2至9所為，均係犯刑法第339條之4第1項第2款之三人以上
    共同犯詐欺取財罪及洗錢防制法第14條第1項之洗錢罪。被
    告與「霸王鮮果汁」、「悟空」、「露露」及其他詐欺集團
    成員間，就本案犯行間，均有犯意聯絡及行為分擔，應論以
    共同正犯。
  ㈣按想像競合犯之處斷刑，本質上係「刑之合併」，其所謂從
    一重處斷，乃將想像競合犯組成之評價上數罪，合併為科刑
    一罪，其所對應之刑罰，亦合併其評價上數罪之數法定刑，
    而為一個處斷刑。易言之，想像競合犯侵害數法益者皆成立
    犯罪，論罪時必須輕、重罪併舉論述，同時宣告所犯各罪名
    ，包括各罪有無加重、減免其刑之情形，亦應說明論列，量
    刑時併衡酌輕罪部分量刑事由，評價始為充足，然後依刑法
    第55條規定「從一重處斷」，非謂對於其餘各罪可置而不論
    。因此，法院決定處斷刑時，雖以其中最重罪名之法定刑，
    做為裁量之準據，惟於裁量其輕重時，仍應將輕罪合併評價
    在內。查洗錢防制法第16條第2項規定：「犯前2條之罪，在
    偵查或審判中自白者，減輕其刑」；組織犯罪防制條例第8
    條第1項規定：「犯第3條之罪自首，並自動解散或脫離其所
    屬之犯罪組織者，減輕或免除其刑；因其提供資料，而查獲
    該犯罪組織者，亦同；偵查及審判中均自白者，減輕其刑。
    」，被告就上開參與犯罪組織及隱匿犯罪所得之洗錢犯行，
    於偵查及本院審理時坦承不諱，是就其所犯參與犯罪組織及
    洗錢部分，原應減輕其刑，然依照前揭罪數說明，其就上開
    犯行係從一重論處之罪，惟就此部分想像競合輕罪得減刑部
    分，本院於依刑法第57條量刑時，將併予審酌，附此敘明。
    　 
  ㈤數行為於同時同地或密切接近之時地實施，侵害同一之法  
    益，各行為之獨立性極為薄弱，依一般社會健全觀念，在 
    時間差距上，難以強行分開，在刑法評價上，以視為數個舉
    動之接續施行，合為包括之一行為予以評價，較為合理，則
    屬接續犯，而為包括之一罪（最高法院86年台上字第3295號
    判決意旨參照）。查附表一編號2告訴人癸○○、編號5告訴人
    丁○○、編號4告訴人丙○○雖均因遭詐欺而多次轉帳，然此各
    係詐欺集團基於同一詐欺之目的，於密切接近之時、地，詐
    騙同一被害人而使之分次交付財物，侵害同一法益，各行為
    之獨立性極為薄弱，依一般社會健全觀念，難以強行分開，
    在刑法評價上，應視為數個舉動之接續施行，合為包括之一
    行為予以評價，較為合理，從而本件被告所犯如附表一編號
    2、4、5所示之詐欺取財犯行均應依接續犯論以包括之一罪
    。
　㈥被告就附表一編號1所為，係以一行為觸犯上開3罪，為想像
    競合犯，應依刑法第55條規定，從一重之三人以上共同犯詐
    欺取財罪論處；就附表一編號2至9所為，分別係以一行為觸
    犯上開2罪，各為想像競合犯，應依刑法第55條規定，從一
    重之三人以上共同犯詐欺取財罪處斷。被告所犯9次犯行，
    犯意各別，行為互殊，應予分論併罰。　
  ㈦按若有情輕法重之情形者，裁判時本有刑法第59條酌量減輕
    其刑規定之適用（司法院大法官釋字第263號解釋意旨可資
    參照），從而其「情輕法重」者，縱非客觀上足以引起一般
    同情，惟經參酌該號解釋並考量其犯罪情狀及結果，適用刑
    法第59條之規定酌減其刑，應無悖於社會防衛之刑法機能（
    最高法院81年度台上字第865號判決意旨可資參照）。次按
    刑法第339條之4第1項第2款之三人以上共同詐欺取財罪，其
    法定刑係1年以上7年以下有期徒刑，得併科1百萬元以下罰
    金，然同為三人以上詐欺取財之人，其原因動機不一，犯罪
    情節未必盡同，其以三人以上詐欺取財行為所造成危害社會
    之程度自屬有異，法律科處此類犯罪，所設之法定最低本刑
    卻同為「1年以上有期徒刑」，不可謂不重，於此情形，自
    非不可依客觀之犯行與主觀之惡性二者加以考量其情狀，是
    否有可憫恕之處，適用刑法第59條之規定酌量減輕其刑，期
    使個案裁判之量刑，能斟酌至當，符合罪刑相當原則及比例
    、平等原則（最高法院96年度台上字第6103號、97年度台上
    字第4319號判決可資參照）。查本件9次詐欺金額分別如附
    表一所示，被告所犯三人以上共同詐欺取財之犯行，固應非
    難，然被告犯後坦承犯行，且已與告訴人辛○達成調解，並
    已給付賠償金，此有本院調解筆錄附卷可稽，顯見被告確有
    悔意，又其僅參與較末端之取款犯罪分工，參與犯罪之程度
    非重，衡情依刑法第339條之4第1項第2款三人以上共同詐欺
    取財罪科以最低度刑，仍有情輕法重之虞，爰均依刑法第59
    條規定酌量減輕其刑。至告訴人癸○○、壬○○、丙○○、丁○○、
    甲○○、己○○、戊○○、子○○則因本院合法傳喚後未到庭，亦未
    以書狀表示意見，附此敘明。
  ㈧爰審酌被告不思循正當途徑獲取所需，竟加入詐欺集團，擔
    任提領贓款之工作，侵害告訴人等之財產法益，助長詐騙歪
    風，危害社會治安，所為應予非難，惟犯後已坦承犯行，態
    度尚佳，且所參與之角色，其主觀惡性、介入程度及犯罪情
    節，相較於主要之籌劃者、主事者或實行詐騙者，顯然輕重
    有別，且被告業與告訴人辛○調解成立，並已賠償完畢，告
    訴人辛○亦具狀願意從輕量刑，給予被告自新之機會，此有
    刑事陳報狀附卷可稽，兼衡其個人戶籍資料查詢結果註記高
    職肄業之教育程度、於警詢中自陳小康之家庭經濟狀況、素
    行、犯罪之動機、目的、手段、共同犯罪之參與程度、告訴
    人等所受損害等一切情狀，量處如附表一主文欄所示之刑並
    定應執行刑。
四、查被告所屬詐欺集團成員向附表一所示之人詐得之款項，經
    被告提領後，均全數交由該詐欺集團某成員取走，而該詐欺
    集團某成員雖與被告約定每天可抽取新臺幣1,000元許之報
    酬，惟被告於審理中自陳尚未實際取得報酬等語，而卷內除
    被告供述外，亦無積極事證足認被告因本案實際獲得不法利
    得，自無從對其宣告沒收犯罪所得。
據上論斷，應依刑事訴訟法第273條之1第1項、第299條第1項前
段，判決如主文。
本案經檢察官庚○○提起公訴，檢察官宋有容到庭執行職務。
中　　華　　民　　國　　111 　年　　11　　月　　28　　日
                  刑事第二十三庭  法  官  龔書安
上列正本證明與原本無異。
如不服本判決，應於判決送達後20日內敘明上訴理由，向本院提
出上訴狀 (應附繕本) ，上訴於臺灣高等法院。其未敘述上訴理
由者，應於上訴期間屆滿後20日內向本院補提理由書「切勿逕送
上級法院」。
                                  書記官  石秉弘
中　　華　　民　　國　　111 　年　　11　　月　　29　　日
附錄本案論罪科刑法條全文：
中華民國刑法第339條之4
犯第339條詐欺罪而有下列情形之一者，處1年以上7年以下有期
徒刑，得併科1百萬元以下罰金：
一、冒用政府機關或公務員名義犯之。
二、三人以上共同犯之。
三、以廣播電視、電子通訊、網際網路或其他媒體等傳播工具，
    對公眾散布而犯之。
前項之未遂犯罰之。

洗錢防制法第2條
本法所稱洗錢，指下列行為：
一、意圖掩飾或隱匿特定犯罪所得來源，或使他人逃避刑事追訴
    ，而移轉或變更特定犯罪所得。
二、掩飾或隱匿特定犯罪所得之本質、來源、去向、所在、所有
    權、處分權或其他權益者。
三、收受、持有或使用他人之特定犯罪所得。
　　
洗錢防制法第14條
有第二條各款所列洗錢行為者，處7年以下有期徒刑，併科新臺
幣5百萬元以下罰金。
前項之未遂犯罰之。
前二項情形，不得科以超過其特定犯罪所定最重本刑之刑。

組織犯罪防制條例第3條
發起、主持、操縱或指揮犯罪組織者，處3年以上10年以下有期
徒刑，得併科新臺幣1億元以下罰金；參與者，處6月以上5年以
下有期徒刑，得併科新臺幣1千萬元以下罰金。但參與情節輕微
者，得減輕或免除其刑。
具公務員或經選舉產生之公職人員之身分，犯前項之罪者，加重
其刑至二分之一。
犯第1項之罪者，應於刑之執行前，令入勞動場所，強制工作，
其期間為3年。
前項之強制工作，準用刑法第90條第2項但書、第3項及第98條第
2項、第3項規定。
以言語、舉動、文字或其他方法，明示或暗示其為犯罪組織之成
員，或與犯罪組織或其成員有關聯，而要求他人為下列行為之一
者，處3年以下有期徒刑，得併科新臺幣3百萬元以下罰金：
一、出售財產、商業組織之出資或股份或放棄經營權。
二、配合辦理都市更新重建之處理程序。
三、購買商品或支付勞務報酬。
四、履行債務或接受債務協商之內容。
前項犯罪組織，不以現存者為必要。
以第5項之行為，使人行無義務之事或妨害其行使權利者，亦同
。
第5項、第7項之未遂犯罰之。

附表一：（新臺幣）
編號 告訴人 詐騙時間及方式 轉帳時間 轉帳金額 主文 1 辛○ 於110年11月4日16時49分許，假冒婕洛妮絲保養品網路賣場客服人員，致電辛○佯稱：因賣場系統遭不明人士侵入，導致信用卡遭盜刷，需協助處理盜刷情形云云，再假冒台中銀行客服人員佯稱：需依指示處理信用卡被盜刷云云，致辛○陷於錯誤，轉帳至甲帳戶。 110年11月4日18時7分許 49,987元 乙○○犯三人以上共同詐欺取財罪，處有期徒刑陸月。 2 癸○○ 於110年11月4日17時17分許，假冒東森購物客服人員，致電癸○○佯稱：因信用卡遭盜刷，需協助辦理退款云云，再假冒中國信託商業銀行客服人員佯稱：無法辦理退款，需依指示前往ATM轉帳開通帳戶云云，致癸○○陷於錯誤，轉帳至甲帳戶。 110年11月4日18時15分許 29,987元  乙○○犯三人以上共同詐欺取財罪，處有期徒刑陸月。    同日時31分許 10,123元  3 壬○○ 於110年11月4日下午某時，假冒西堤牛排客服人員，致電壬○○佯稱：因誤刷1筆消費，需通知銀行協助處理云云，再假冒花旗銀行客服人員佯稱：未看到壬○○帳戶資料，需依指示前往ATM轉帳至指定帳戶云云，致壬○○陷於錯誤，轉帳至甲帳戶。 110年11月4日18時44分許 29,987元 乙○○犯三人以上共同詐欺取財罪，處有期徒刑陸月。 4 丙○○ 於110年11月3日15時51分許，假冒中國信託商業銀行客服人員致電丙○○，佯稱：因前先購物誤用每月扣款7,000元，需依指示前往ATM轉帳至指定帳戶以解除錯誤程序云云，致丙○○陷於錯誤，轉帳前7筆轉帳至丙帳戶，最後1筆轉帳至丁帳戶。 110年11月5日17時20分許 30,000元 乙○○犯三人以上共同詐欺取財罪，處有期徒刑陸月。    同日時26分許 20,000元     同日時27分許 20,000元     同日時28分許 20,000元     同日時29分許 20,000元     同日時30分許 20,000元     同日時31分許 30,000元     同日時54分許 30,000元  5 丁○○ 於110年11月5日17時49分許，假冒SOGO肯趣登山運動品牌客服人員，致電丁○○佯稱：誤將其國泰世華銀行信用卡設為轉帳功能，將扣款12,000元，需解除轉帳功能云云，再假冒國泰世華銀行客服人員佯稱：需依指示以網路銀行轉帳至指定之帳戶云云，致丁○○陷於錯誤，轉帳至丁帳戶。 110年11月5日17時49分許 49,989元 乙○○犯三人以上共同詐欺取財罪，處有期徒刑陸月。    同日時53分許 49,986元  6 甲○○ 於110年11月5日某時，假冒秀泰影城訂票系統客服人員，致電甲○○佯稱：因購票系統錯誤必須修改方案，需通知銀行協助處理云云，再假冒中國信託商業銀行客服人員佯稱：因進行身分驗證，需依指示操作網路銀行云云，致甲○○陷於錯誤，轉帳至乙帳戶。 110年11月5日16時35分許 100,001元 乙○○犯三人以上共同詐欺取財罪，處有期徒刑陸月。 7 己○○ 於110年11月5日17時11分許，假冒抖音平台客服人員，致電己○○佯稱：因誤選批發商選項必須停止匯款以免多扣錢云云，再假冒中國信託商業銀行客服人員佯稱：需依指示操作網路銀行云云，致己○○陷於錯誤，轉帳至丙帳戶。 110年11月5日17時38分許 11,030元 乙○○犯三人以上共同詐欺取財罪，處有期徒刑陸月。 8 戊○○ 於110年11月5日17時36分許，假冒網路服飾賣家客服人員，致電戊○○佯稱：因服務人員誤設為自動分期扣款必須解除設定云云，再假冒台新銀行客服人員佯稱：需依指示操作網路銀行云云，致戊○○陷於錯誤，轉帳至丙帳戶。 110年11月5日18時29分許 12,123元 乙○○犯三人以上共同詐欺取財罪，處有期徒刑陸月。 9 子○○ 於110年11月5日17時34分許，假冒高雄夢時代肯趣商家客服人員，致電子○○佯稱：因購買資料登記有誤必須更改云云，致子○○陷於錯誤，依指示操作ATM而轉帳至丙帳戶。 110年11月5日17時34分許 7,007元 乙○○犯三人以上共同詐欺取財罪，處有期徒刑陸月。 

附表二：（新臺幣）
編號 提款帳戶 提款時間 提款地點 提款金額 交付金額地點 1 甲帳戶 110年11月4日18時26分起至同日18時55分止 新北市○○區○○街000號郵局 15萬元（含不詳之人轉入之金額） 左列郵局旁巷內 2 乙帳戶 110年11月5日16時51分起至同日16時53分止 新北市○○區○○路0段00號 15萬元（含不詳之人轉入之金額） 新北市樹林區復興路335巷一帶巷內 3 丙帳戶 110年11月5日17時57分起至同日18時45分止 新北市○○區○○路0段000號、同區復興路340號 12萬元   4 丁帳戶 110年11月5日18時5分起至同日18時9分止 新北市○○區○○路000號 13萬元